【裁判字號】    98,重上更(一),140
【裁判日期】    991207
【裁判案由】    損害賠償
【裁判全文】
臺灣高等法院民事判決             98年度重上更(一)字第140號
    上  訴  人  欣欣客運股份有限公司
    法定代理人  楊國強
    訴訟代理人  劉明鏡律師
    複  代理人  劉如芸律師
    上  訴  人  黃博煒
                方慕華
    被  上訴人  徐紹華
    訴訟代理人  鄧翊鴻律師
上列當事人間損害賠償事件，上訴人對於中華民國97年7月23日
臺灣臺北地方法院96年度重訴字第1601號第一審判決提起上訴，
經最高法院發回更審，本院於99年11月23日言詞辯論終結，判決
如下：
    主  文
原判決關於命上訴人給付超過欣欣客運股份有限公司與黃博煒、
黃博煒與方慕華間連帶給付新臺幣參佰玖拾貳萬伍仟捌佰玖拾伍
元，及其中新臺幣柒拾參萬伍仟貳佰伍拾捌元自民國九十七年七
月二日起，新臺幣貳拾玖萬玖仟零柒拾伍元自民國九十七年七月
二十四日起，其餘新臺幣貳佰捌拾玖萬壹仟伍佰陸拾貳元自民國
九十七年八月一日起，均至清償日止，按年息百分之五計算之利
息部分，及該部分假執行之宣告，暨訴訟費用之裁判（確定部分
除外）均廢棄。
上開廢棄部分，被上訴人在第一審之訴及假執行之聲請均駁回。
其餘上訴駁回。
第一、二審（確定部分除外）及發回前第三審訴訟費用，由上訴
人連帶負擔十分之七，餘由被上訴人負擔。
    事實及理由
一、按訴訟標的對於共同訴訟之各人必須合一確定者，共同訴訟
    中一人之行為有利益於共同訴訟人者，其效力及於全體；不
    利益者，對於全體不生效力，民事訴訟法第56條第1款定有
    明文。故債權人以各連帶債務人為共同被告提起給付之訴，
    被告一人提出非基於其個人關係之抗辯有理由者，對於被告
    各人即屬必須合一確定，自應適用上開民事訴訟法之規定。
    本件原審判命上訴人欣欣客運股份有限公司（下稱欣欣公司
    ）與黃博煒、方慕華應負連帶賠償責任，欣欣客運公司就其
    受敗訴判決部分，提起上訴，經核其上訴理由屬非基於個人
    關係之抗辯，且有利於共同訴訟人，效力應及之，爰列黃博
    煒、方慕華為本案之上訴人，合先敘明。
二、上訴人黃博煒、方慕華未於言詞辯論期日到場，核無民事訴
    訟法第386條各款所列情形，爰依被上訴人之聲請，由其一
    造辯論而為判決。
三、被上訴人主張：黃博煒為欣欣公司聘僱之大客車駕駛，於民
    國94年12月22日，駕駛車牌號碼AG-962號營業大客車（下稱
    大客車）沿台北市○○路○段由東往西方向行經台北市○○
    路○段7號前，因方慕華違規將其所駕駛之車牌號碼DZ-6879
    號自用小客車（下稱小客車）停放在路旁劃有禁止停車標線
    處，嚴重影響該路段車輛之通行，黃博煒疏未注意其在右側
    騎乘自行車，未保持兩車安全間隔，貿然向前行駛，因而擦
    撞其所騎乘之自行車，致其遭拖行10餘公尺，受有神經性膀
    胱炎，及中樞神經第五胸髓損傷併下半身肢體癱瘓之重大難
    治傷害，爰依民法第184條第1項前段、第185條及第188條規
    定，請求方慕華、黃博煒及欣欣公司連帶賠償醫療費用新臺
    幣（下同）651,541元、看護費用5,645,805元、增加生活支
    出594,651元及非財產上損害賠償80萬元，扣除強制汽車責
    任保險金170萬元，聲明請求：(一)上訴人等應連帶給付5,991
    ,997元及自第一審辯論終結97年7月2日起至清償日止按年息
    5%計算之遲延利息。（被上訴人超過之請求，經更審前第一
    、二審判決駁回，未據被上訴人聲明不服而確定，就對造上
    訴則答辯聲明：上訴駁回。）。
四、上訴人則以：本件車禍之發生，實係被上訴人騎乘腳踏車到
    達違規停車之小客車後方時，因前進之路線受阻，而突然向
    左偏行變換車道，疏未注意在左併行之大客車，而未與之保
    持行車之安全間隔，始發生擦撞，黃博煒並無任何過失，上
    訴人自不負連帶賠償責任。縱認黃博煒就本件事故之發生有
    過失，被上訴人任意變換車道亦有過失。其次，關於被上訴
    人請求之看護費用部分：(一)被上訴人主張94年12月28日至95
    年1月22日支付樺新看護中心看護費用28,600元、95年1月2
    日20時至95年1月23日20時，支付有限責任台北市仁愛照顧
    服務勞動合作社看護工費用24,800元，有重複計算。縱每半
    天分由不同人負責看護致支出二筆不同費用，上訴人亦否認
    被上訴人於該期間內確有全天24小時看護之必要；(二)被上訴
    人請求95年5月1日至5月13日間24小時看護費用26,000元，
    惟依被上訴人醫療後有家人照顧，無聘請24小時專業看護必
    要，至多以外勞看護費每天511元計算才合理；(三)95年5月14
    日至5月31日間之看護費用9,197元，並未舉證確有該筆金額
    之支出；(四)95年6月以後之看護費用雖據外勞專職家庭監護
    工契約之費用以每月26,722元計算，惟被上訴人是否確需依
    賴他人長期全天看護，仍應以最後事實審言詞辯論終結時之
    事實狀況為認定之標準，且上開金額包含加班費2,112元部
    分，則無必要；(五)被上訴人為34年3月17日生，車禍發生時
    間為94年12月22日，依94年台閩地區簡易生命表換算當日被
    上訴人年齡為60歲9月又5天（合為60.76歲），平均餘命為
    ：23.19年（合為278.28月），應以此作為計算看護費用之
    依據，且就一次給付已發生之看護費用部分，亦應扣除中間
    利息。再者，黃博煒之家庭經濟狀況僅為小康，事故發生時
    ，甫由軍中退伍，並無恆產，非財產上損害金額亦屬過高。
    又上訴人已給付醫療費用8萬元，應予扣除等語答辯，聲明
    ：(一)原判決除確定部分外，不利於上訴人部分廢棄；(二)上開
    廢棄部分，被上訴人在第一審之訴及假執行聲請均駁回。
五、視同上訴人黃博煒則以：
    援用欣欣公司之上訴理由。目前以開計程車為業，每月收入
    約3萬元等語置辯，聲明同欣欣公司。
六、不爭執事項：
  (一)上訴人聘僱之司機黃博煒於94年12月22日19時35分許，駕駛
    大客車，沿台北市○○路○段由東往西方向行經台北市○○
    路○段7號前，適方慕華將其小客車違規停放路旁，佔用道路
    ，黃博煒駕駛之大客車與同向由被上訴人騎乘之腳踏車發生
    擦撞，被上訴人因此受有神經性膀胱炎，及中樞神經第五胸
    髓損傷併下半身肢體癱瘓之重大難治傷害。
  (二)黃博煒所涉業務上過失傷害人致重傷犯行，經臺灣臺北地方
    法院（下稱台北地院）以95年度交易字第682號、臺灣高等
    法院97年度交上易字第32號判決有罪確定，並已服刑完畢。
  (三)被上訴人支付醫療費用651,541元。
  (四)被上訴人自事故發生起終身增加生活支出532,494元（即本
    院更審前判決認定：原審判決97年7月23日前已發生未扣除
    中間利息計80,290元，及其後已扣除中間利息部分22,930
    元及429,274元，至該判決理由所載准許之94年12月至96年
    11月增加生活支出金額62,157元為重複計算，本院卷第29、
    51頁背面）。
  (五)被上訴人已領取強制汽車責任險保險金170萬元。
  (六)欣欣公司於94年12月30日及95年1月26日已分別給付被上訴
    人5萬元及3萬元之醫療費用，有領款收據可憑（見本審卷第
    21頁）。
七、被上訴人主張因黃博煒及方慕華之過失行為受有傷害，欣欣
    公司為黃博煒之僱用人，上訴人應負連帶賠償責任等情，欣
    欣公司及黃博煒否認之，並以前揭情詞置辯，是本件之爭執
    點為：(一)黃博煒、方慕華就本件車禍之發生有無過失？被上
    訴人是否與有過失？(二)被上訴人得請求之賠償金額若干？經
    查：
  (一)黃博煒、方慕華就本件車禍之發生有無過失？被上訴人是否
    與有過失？
  1.按汽車、機車或其他非依軌道行駛之動力車輛，在使用中加
    損害於他人者，駕駛人應賠償因此所生之損害，民法第191
    條之2前段定有明文，此係專為非依軌道行駛之動力車輛在
    使用中駕駛人之責任而為舉證責任倒置之規定，故凡動力車
    輛在使用中加損害於他人者，即應負賠償責任，由法律推定
    駕駛人侵害他人之行為係出於過失。欣欣公司雖辯稱車禍之
    發生係因被上訴人任意偏左變換車道，未與左側行進中之大
    客車保持行車之安全間隔所致，黃博煒並無過失云云，並舉
    黃博煒於警訊之陳述「……我在經過一輛停放在路邊的自小
    客車時聽到車子有異聲，我便立即踩煞車下車查看，看見一
    位婦人及腳踏車倒在地，我車行進中沒車夾在中間……我在
    超越路邊該違規停車自小客車時並未發現有腳踏車」、「（
    第一次撞擊部位）前輪後右側車身」，於刑事案件審理之陳
    述「我當時確定我通過時我前方沒有車輛，所以我並沒有不
    注意車前狀況的情形，我在通過的時候，我也有注意我跟我
    旁邊右前方車子的距離。我在車子通過路旁小客車的時候，
    我確定前面沒有腳踏車，但是那部小客車的後面有人，但我
    沒有特別去留意」等語，資為佐證。查被上訴人行經台北市
    ○○路○段7號前，方慕華違規將其小客車停放於路旁佔用道
    路一節，有現場照片附於刑事偵查卷宗可參（見臺北地院檢
    察署95年度他字第3087號偵查卷宗第52頁）。又依卷附道路
    交通事故現場圖之記載，肇事路段為雙向二車道，路幅各為
    4.8公尺，方慕華所違規停放之車輛，其左側車頭至路緣之
    距離為1.8公尺，而依上開卷附之現場照片顯示，該車之左
    側後照鏡當時係處於開展之狀態，依通常經驗其寬度至少亦
    有20公分，因此，該路段因方慕華之違規停車結果，推估剩
    餘之有效路幅約僅2.8公尺。黃博煒所駕駛之上開公車之寬
    度為2.34公尺，車身長達10.2公尺，亦經台北地院刑事庭於
    96年1月16日勘驗並實地測量在案（第一審刑事卷勘驗筆錄
    所附之照片）。另依上開現場圖所載，肇事後上開三車之最
    後停止位置分別係黃博煒所駕駛之公車，其最右側車頭距離
    右側路緣僅2.2公尺，另小客車左側車頭距離路緣為1.8公尺
    ，腳踏車之車頭距離路緣為1.6公尺。而黃博煒堅稱其當時
    沒有跨越雙黃線，始終在其原行駛之車道內行駛，則依此計
    算，黃博煒所駕駛之公車與違規停放之小客車間，僅留有20
    至40公分之距離（扣除左側照後鏡之寬度約20公分），二車
    之間距極為狹小。參之黃博煒於警詢時供稱因方慕華的小客
    車停於路邊，其先將車輛減速，並讓對向車輛通過，前方已
    無車輛後，其經過小客車時，先看右後照鏡確定與小客車保
    持安全車距等語（見前述他字卷第14頁），足認黃博煒係在
    等候對向車輛通過後，將車往前行駛時，僅留意路旁違規停
    放之小客車，而完全未注意尚有腳踏車行駛在旁，故其疏未
    注意與腳踏車保持適當之安全間距，以致其所駕駛之公車中
    門附近擦撞被上訴人騎乘之腳踏車，進而將被上訴人往前拖
    拉，造成被上訴人受傷，應堪認定。按汽車行駛時，駕駛人
    應注意兩車併行之間隔，並隨時採取必要之安全措施，道路
    交通安全規則第94條第3項定有明文。黃博煒於前揭之肇事
    時地，當時天氣晴，夜間有照明，路面乾燥，無缺陷，視距
    良好，有事故調查報告表可稽（見前述他字卷第38-39頁）
    ，客觀上並無不能注意之情事，黃博煒復為職業駕駛人，對
    於上開規定應當知之，於通過方慕華違規停放小客車時，竟
    疏未注意其右側之腳踏車，並與之保持適當之安全距離，致
    其所駕駛公車中門附近擦撞被上訴人，並將被上訴人往前拖
    拉10餘公尺始行停止，致被上訴人受重傷，黃博煒亦因此遭
    臺灣臺北地方法院以95年度交易字第682號、臺灣高等法院
    97年度交上易字第32號刑事判決業務上過失傷害人致重傷有
    罪確定，是其就本件車禍事故之發生，自有過失。
  2.又黃博煒就本件車禍之發生，固應負過失責任。然上訴人抗
    辯被上訴人亦與有過失，提出台北市車輛行車事故鑑定委員
    會96年4月9日北鑑審字第09630095100號函附鑑定意見書為
    佐（見前述交易字卷第107-110頁），該鑑定結果認黃博煒
    駕駛大客車涉嫌未保持行車安全距離，方慕華之小客車在劃
    有禁止停車標線處所停車，及被上訴人騎腳踏車涉嫌未保持
    行車安全間隔，均為本件事故之肇事原因，被上訴人亦曾自
    陳：黃博煒駕車途經案發地點，適其騎乘自行車行駛至該處
    ，為閃避違規臨時停車之自小客車而偏左行駛，黃博煒疏未
    注意車前狀況及保持併行之間隔，貿然向前行駛，右側車身
    遂擦撞其自行車（原法院95年度交附民字第261號卷第9頁）
    ；其先減速，才剛騎到後面就被撞到等情（原法院95年度交
    易字第692號卷第45頁），並於台北市車輛行車事故鑑定委
    員會陳稱：當其腳踏車騎的很慢且向右靠，因方慕華車停於
    路邊才稍微往中間移動（即左側），在尚未繞行方慕華車時
    即遭撞及。再參諸警方所載肇事經過摘要；大客車行駛至肇
    事地點，右側車身撞及被上訴人而肇事，被上訴人被撞及時
    ，其擦撞及小客車左側車身而肇事（他字第3087號卷第44頁
    ），又據黃博煒陳稱大客車車損係從右前輪後方快要靠近中
    門（即後門）附近，一直往後刮到後輪的前面」，並有照片
    可憑（交易字第692號卷第35、36、54頁、臺灣臺北地方法
    院檢察署95年度他字第3087號第50頁）；方慕華在警訊時則
    稱：發現其車左後及左側車身被公車碰撞到之腳踏車碰撞而
    肇事，第一次撞擊部位為左側前後門刮傷，亦有照片可稽（
    他字第3087號卷第35、36頁、交易字第692號卷56頁），以
    大客車車速應較被上訴人車速為快，堪認被上訴人原騎腳踏
    車在小客車後方行駛，為閃避違規停放之小客車開始偏左行
    駛欲繞行小客車時，卻疏未注意車前狀況，而與左側駛來，
    因速度較快，車頭已行經小客車車尾之大客車保持安全間隔
    ，瞬間在大客車右側發生碰撞，隨後倒向小客車後側車身，
    因間距過小而遭拖行，否則倘被上訴人無向左行駛即遭大客
    車從後追撞，大客車受損部分理應在右前車首，而非側面。
    雖台北市車輛行車事故鑑定覆議委員會鑑定意見認為依兩車
    車速及有效路面寬度僅40公分，如大客車在前先駛至小客車
    旁，被上訴人在後加速由40公分寬之空隙插入之可能性甚低
    ，研判是被上訴人在前先駛至小客車旁，大客車由後超越被
    上訴人時未注意保持安全間隔發生擦撞，被上訴人無肇事原
    因（交易字第692號卷第172、173頁、本院卷第120頁），然
    非僅與被上訴人所陳不符，且大客車在僅40公分狹窄空隙中
    欲超越前車，何以其撞擊點非在右前方，而係旁側？且據被
    上訴人既稱：因為有小客車在，就把車減速下來，接下來就
    沒有什麼知覺，其還沒有要通過小客車，沒有看後面等語（
    原法院95年度交易字第692號卷第45頁），顯在其當時，並
    無考慮左側來臨之大客車，亟可能未衡量所餘車道是否足供
    其與大客車併行，即貿然向左偏行，難認被上訴人為無過失
    ，是覆議意見爰不採用。
  3.按共同侵權行為人間不以有意思聯絡為必要，數人因過失不
    法侵害他人之權利，苟各行為人之過失行為，均為其所生損
    害共同原因，即所謂行為關連共同，亦足成立共同侵權行為
    ，依民法第185條第1項前段之規定，各過失行為人對於被害
    人應負全部損害之連帶賠償責任，最高法院67年台上字第17
    37號判例可資參照。本件事故係肇因方慕華違規停車，黃博
    煒復疏未注意右側騎乘腳踏車之被上訴人，並與之保持適當
    之安全距離，已如上述，其應自應負連帶賠償責任。
  4.次按受僱人因執行職務，不法侵害他人之權利者，由僱用人
    與行為人連帶負損害賠償責任。但選任受僱人及監督其職務
    之執行，已盡相當之注意或縱加以相當之注意而仍不免發生
    損害者，僱用人不負賠償責任，民法第188條第1項定有明文
    。黃博煒於從事載送乘客職務時疏未注意保持安全間隔而肇
    事，欣欣公司顯未加強黃博煒之安全駕駛觀念，提醒其遵守
    行車規則，難認已盡監督義務，是被上訴人請求欣欣公司與
    黃博煒負連帶賠償責任，自為有理。則方慕華與黃博煒間、
    黃博煒與欣欣公司間就被上訴人同一請求各負連帶責任，其
    中一方清償，他方亦免責任，至被上訴人主張方慕華與欣欣
    公司間亦負連帶責任，既非法所明定，此部分尚屬無據。
  (二)被上訴人得請求之賠償金額若干？
  1.按不法侵害他人之身體或健康者，對於被害人因此喪失或減
    少勞動能力，或增加生活上之需要時，應負賠償責任；不法
    侵害他人之身體、健康、名譽、自由、信用、隱私、貞操，
    或不法侵害其他人格法益而情節重大者，被害人雖非財產上
    之損害，亦得請求賠償相當之金額，民法第193條第1項、第
    195條第1項前段分別定有明文。茲就上訴人之各項請求有無
    理由，分述如下：
  (1)被上訴人因本件事故支出醫藥費651,541元，增加生活費用
    532,494元，為上訴人所不爭執，堪信為真。
  (2)看護費用：
  查被上訴人因本件事故受有神經性膀胱炎，及中樞神經第五
    胸髓損傷併下半身肢體癱瘓之重大難治之傷害，經認定受有
    永久性重度肢體障礙，並領有中華民國身心障礙手冊（原審
    卷第195頁），所謂永久性重度肢體障礙係指兩上肢或兩下
    肢之三大關節中，各有兩大關節機能全廢者（本院更審前卷
    第57-58頁），依據前開障礙手冊「重新鑑定日期」欄位中
    記載被上訴人「毋需辦理重新鑑定」，顯見被上訴人所受之
    傷係不可能完全康復，且兩上肢或下肢之三大關節中，各有
    兩大關節機能全廢，終生無法行走且有神經性膀胱炎，生活
    顯無法自理，確有僱用看護人員24小時照顧之必要，被上訴
    人請求全天之看護費用，應屬有據。
  被上訴人主張自94年12月26日起至95年4月30日止計支出看
    護費用260,300元，提出樺新看護中心收款單、教友看護中
    心約僱病患照顧服務員工資受領收據、臨時性照顧服務費領
    據、有限責任台北市仁愛照顧服務勞動合作社收據在卷為證
    （原審卷第67-70頁），上訴人雖抗辯被上訴人支付樺新看
    護中心94年12月28日至95年1月22日之看護費用28,600元，
    與仁愛照顧服務勞動合作社95年1月2日20時至95年1月23日
    20時之看護工費用24,800元，有重複計算云云，然查，上述
    樺新看護中心及仁愛照顧服務勞動合作社之看護費用，折合
    每日為1,100元，應屬半日看護，以被上訴人需24小時專人
    照護之情形，請求每日兩個半日班看護，自非無據。
  又按被害人因受傷需人看護，而由親屬看護時，雖無現實看
    護費之支出，亦應認被害人受有相當看護費之損害而得向加
    害人請求賠償。被上訴人主張其於95年5月1日至5月13日間
    由家人照護，請求每日以2,000元計算全日看護費用，13日
    共26,000元，上訴人雖辯稱被上訴人醫療後有家人照顧，無
    聘請24小時專業看護必要，上述費用應屬無據，縱需給付，
    應以外勞日薪計算云云，然依前揭說明，被上訴人既有聘請
    看護全日照護之必要，自不因其係由家人看護遽認不得向加
    害人請求賠償，而被上訴人係自95年6月以後才僱請外勞看
    護，自難以外勞薪資計付。參以一般看護之行情，每日薪資
    約2,000元上下，則被上訴人於上述期間請求以每日2,000元
    計算之看護費用，未高於一般社會常情，應屬合理，自應准
    許。至被上訴人請求95年5月14日至5月31日間之看護費用9,
    197元，欣欣公司雖辯稱被上訴人未舉證確有該筆金額之支
    出云云，然依前述親人看護每日以2,000元計算既合情理，
    則被上訴人請求上述18日內之看護費用9,197元，較一般看
    護行情為低，亦應准許。
  被上訴人主張95年6月以後聘請外勞專職看護，以事發當時
    計算被上訴人之平均餘命，扣除前述5個月已計算之看護費
    用，95年6月至96年7月每月支出外籍看護薪資15,840元、加
    班費2,112元、健保費770元、膳食費6,000元、就業安定基
    金2,000元，每月計26,722元，96年8月以後健保費調整為80
    2元，每月計26,754元，請求一次給付外籍看護費用5,366,3
    10元，提出家庭監護工契約在卷（見原審卷第156-160頁）
    ；上訴人雖辯稱被上訴人是否確需依賴他人長期全天看護，
    應以最後事實審言詞辯論終結時之事實狀況為認定之標準，
    且上開金額包含加班費2,112元部分，並無必要云云，然依
    被上訴人之情形為永久性重度肢體障礙，且障礙手冊「重新
    鑑定日期」欄位中並記載「毋需辦理重新鑑定」，參以被上
    訴人之年紀漸增、體力日衰等情，被上訴人主張事故後均需
    專人24小時看護，應合情理，且被上訴人請求之外籍看護費
    用縱加計加班費後仍低於本國勞工之看護費用，對上訴人亦
    無不利，應予准許。又查被上訴人自95年6月1日起96年7月
    31日，依前述標準計算實際已生之外籍看護費用為374,108
    元（計算式：26,722元×14月＝374,108元）；自96年8月1
    日起97年7月31日，外籍看護費用為321,048元（計算式：26
    ,722元×12月＝321,048元），均無庸扣除期前利息，為兩
    造所不爭執。另被上訴人為34年3月17日出生，事故發生於
    94年12月22日，依據94年台閩地區簡易生命表換算被上訴人
    年齡為60.76歲，60歲平均餘命23.84年，61歲平均餘命22.9
    8年，則60.76歲之平均餘命應為23.19年【計算式：23.84－
    （23.84－22. 98）×0.76＝23.19】即278.28個月（霍夫曼
    係數為184.0000000000），扣除前述已計算之31個月（霍夫
    曼係數為29.00000000），請求被上訴人一次給付97年8月以
    後之看護費用4,157,681元（267,54×184.0000000000－267
    54×29.00000000＝4,157,681），亦屬有據。
  綜上，被上訴人得請求之看護費用為5,148,334元（計算式
    ：260,300＋26,000＋9,197＋374,108＋321,048＋4,157,68
    1＝5,148,334）。
  (3)精神慰撫金：
    按慰藉金係以精神上所受無形之痛苦為準，非如財產損失之
    有價額可以計算，究竟如何始認為相當，自應審酌被害人及
    加害人之地位、家況、並被害人所受痛苦之程度、與其家屬
    之關係暨其他一切情事，定其數額 (最高法院48年度台上字
    第798號判例意旨參照)。查被上訴人因本件車禍受有上述嚴
    重傷害，經認定受有永久性重度肢體障礙，有身心障礙手冊
    可憑（見原審卷第195頁），且為對造所不爭執，不僅臥床
    無法行走，且終其一生需人看護照顧，無自理生活之能力等
    情，業如上述，其肉體、精神確受有相當痛苦，查被上訴人
    為初級中學畢業，結婚後並未在外工作，擔任全職家庭主婦
    ，名下無何財產，而欣欣客運公司資本額則為4億2千餘萬元
    ，近年來之稅後淨利至少有23,067,352元以上（見本院前審
    卷第51頁），另黃博煒為大專肄業，家庭經濟狀況小康，事
    故發生時甫由軍中退伍，因此車禍所涉之刑事案件入監服刑
    於98年2月間執行完畢，尚無工作，育有一子月收入約3萬元
    等情，業據陳明在卷，並有台北縣政府營利事業登記證、前
    案紀錄表可稽（原審卷第196-198頁、本院卷第39-40頁、第
    51頁背面），爰斟酌兩造身分、地位、經濟狀況及被上訴人
    所受痛苦等一切情狀，認被上訴人依民法依第195條第1項規
    定請求精神慰撫金80萬元，應屬公允。
  2.按損害之發生或擴大，被害人與有過失者，法院得減輕賠償
    金額或免除之，民法第217條第1項定有明文。本件事故肇始
    於方慕華違規停車，黃博煒則疏未注意右側之腳踏車，並與
    之保持適當安全距離，雙方均未保持安全距離，致生，而被
    上訴人為繞行小客車，向左側偏行時，疏未注意直行而來之
    大客車，亦有過失。本院審酌兩造過失程度，認方慕華與黃
    博煒之過失責任比例為80%，被上訴人之過失責任比例則為
    20%。依前所述，被上訴人所受損害計為7,132,369元（計算
    式：651,541＋532,494＋5,148,334＋800,000＝7,132,369
    ），扣除自行負責之過失比例，得請求賠償之金額為5,705,
    895元（7,132,369×0.8＝5,705,895，小數點以下四捨五入
    ）。
  3.因被上訴人已領取強制汽車責任險理賠金1,700,000元，不
    足4,005,895元，而欣欣公司並於94年12月30日、95年1月26
    日曾給付被上訴人5萬元、3萬元之醫療費用，再予扣除後，
    尚得請求3,925,895元。
八、從而，被上訴人依民法第185條規定，請求方慕華與黃博煒
    ，依據民法第184條、第188條規定，請求黃博煒與欣欣公司
    各連帶給付3,925,895元，及其中醫療費用285,938元（651,
    541×0.8×《4,005,895÷5,705,895》－50,000－30,000＝
    285,938）、慰撫金449,320元（800,000×0.8×《4,005,89
    5÷5,705,895》＝449,320），合計735,258元自97年7月2日
    起，增加生活費用299, 075元（532,494×0.8×《4,005,89
    5÷5,705,895》＝299,075）自97年7月24日起（97年7月23
    日前之部分未扣除中間利息），看護費用2,891,562元（5,1
    48,334×0.8×《4,005,895÷5,705,895》＝2,891,562）自
    97年8月1日起（97年7月31日前之部分未扣除中間利息），
    均至清償日止按年息5%計算之法定遲延利息，應予准許，逾
    此範圍之請求，即屬無據，應予駁回。原審就上開應准許部
    分，為被上訴人勝訴判決，並依兩造之聲請，分別為准免假
    執行之宣告，核無不合，上訴意旨指摘原判決此部分不當，
    聲明廢棄，為無理由；而原判決命上訴人給付超過上開應准
    許部分及該部分假執行宣告，尚有未洽，上訴意旨求予廢棄
    ，為有理由，爰由本院廢棄改判駁回被上訴人上開請求及假
    執行之聲請。
九、本件事證已明確，兩造其餘主張於判決結果不生影響，爰不
    一一論述，，附此敘明。
十、據上論結，本件上訴為一部有理由、一部無理由。依民事訴
    訟法第450條、第449條第1項、第463條、第385條第1項、第
    79條、第85條第2項，判決如主文。
中    華    民    國    99    年    12    月     7    日
                    民事第九庭
                        審判長法  官  黃熙嫣
                              法  官  李國增
                              法  官  陳玉完
正本係照原本作成。
如不服本判決，應於收受送達後20日內向本院提出上訴書狀，其
未表明上訴理由者，應於提出上訴後20日內向本院補提理由書狀
（均須按他造當事人之人數附繕本）上訴時應提出委任律師或具
有律師資格之人之委任狀；委任有律師資格者，另應附具律師資
格證書及釋明委任人與受任人有民事訴訟法第466條之1第1項但
書或第2項（詳附註）所定關係之釋明文書影本。如委任律師提
起上訴者，應一併繳納上訴審裁判費。
中    華    民    國    99    年    12    月    9     日
                              書記官  鎖瑞嶺
附註：
民事訴訟法第466條之1（第1項、第2項）：
對於第二審判決上訴，上訴人應委任律師為訴訟代理人。但上訴
人或其他法定代理人具有律師資格者，不在此限。
上訴人之配偶、三親等內之血親、二親等內之姻親，或上訴人為
法人、中央或地方機關時，其所屬專任人員具有律師資格並經法
院認為適當者，亦得為第三審訴訟代理人。

司法院資訊處製作；財團法人民間司法改革基金會備份。
